【裁判字號】    88,訴,405
【裁判日期】    890216
【裁判案由】    侵權行為損害賠償
【裁判全文】
臺灣彰化地方法院民事判決  八十八年度訴字第四○五號
    原      告  乙○○○
    訴訟代理人  林見軍律師
    訴訟代理人  王叔榮律師
    複代理人    丙○○
    被      告  甲○○
    訴訟代理人  吳鴻昌律師
                            樓.
右當事人間請求侵權行為損害賠償事件，本院判決如左：
    主      文
被告應給付原告新台幣貳拾伍萬元，及自民國八十八年四月九日起至清償日止，按年
息百分之五計算之利息。
原告其餘之訴駁回。
訴訟費用由被告負擔百分之二十，餘由原告負擔。
本判決第一項於原告以新臺幣捌萬元為被告預供擔保後得假執行；但被告如於假執行
程序實施前以新臺幣貳拾伍萬元為原告預供擔保後得免為假執行。
原告其餘假執行之聲請駁回。
    事      實
甲、原告方面：
壹、聲明：
一、被告應給付原告新台幣（下同）壹佰貳拾捌萬壹仟壹佰貳拾陸元，及自民國八十
    七年十月三日起至清償日止，按年息百分之五計算之利息。
二、訴訟費用由被告負擔。
三、原告願提供擔保，請准宣告假執行。
貳、陳述：
一、被告甲○○於民國八十七年一月三日十九時三十五分許，駕駛ＰＯ─一八六七號
    自用小客貨車，沿彰化縣員林鎮○○○路由北往南方向行駛，行經該路與南昌路
    之閃光黃燈交岔路口右轉行近行人穿越道時，本應注意須減速慢行及停讓穿越道
    之行人先行，且依當時情況，被告並無不能注意之情事，然被告卻疏於注意率予
    行進，以致撞及當時正沿行人穿越道穿越之行人即原告乙○○○，致令原告因此
    受有頭部外傷、顱內出血等傷害而需住院治療，有關上開過失傷害情事，除經台
    灣彰化地方法院檢察署以八十七年度偵字第五０一一號起訴外，現更經  鈞院刑
    事庭以八十七年度交易字第一六八號刑事判決科處被告拘役五十九日確定在案。
二、次查，「因故意或過失不法侵害他人之權利者，負損害賠償之責任。」，又「不
    法侵害他人之身體、健康者，被害人雖非財產上之損害，亦得請求賠償相當之金
    額」，民法第一百八十四條第一項前段、第一百九十五條第一項分別定有明文。
    茲本件被告因過失而不法侵害原告之身體、健康，已如前述，是原告於此次傷害
    中，依上揭規定自得請求被告賠償原告所支出之醫療費用及精神上之慰撫金，因
    之，原告乃特為本訴之請求，並將具體數額析述如后：
（一）醫療費用部分：由彰化市秀傳紀念醫院及台中榮民總醫院等所出具之全民健保
      診療費用明細證明單，可資證明原告為持續治療被告所造成之顱內出血等傷害
      ，原告迄至八十七年十月二日止共已花費五十二萬零五百四十一元之醫療費用
      ，即自八十七年一月三日至同年一月二十七日，計十七萬八千二百六十七元
      、自八十七年六月九日至同年六月二十日，計五萬八千九百七十四元、自
      八十七年六月二十三日至同年六月二十五日，計七千二百八十六元。自八十
      七年七月二十一日至同年八月七日，計十萬五千三百二十六元、八十七年八
      月七日計五百九十元、自八十七年八月十三日至同年九月五日，計十一萬零
      七十七元、自八十七年九月十五日至同年九月二十三日，計四萬二千零七十
      七元、自八十七年九月二十九日至同年十月二日，計一萬七千九百四十四元
      。再者，原告於住院期間，更另聘顧第三人林淑娟等人予以看護而復支出看護
      費用，而此看護費用亦屬得請求之列，要無疑義，惟今原告所得檢附由看護人
      出具之收具正本僅有六萬零五百八十五元，是原告僅先於此一數額內主張之，
      因之，原告乃請求被告賠償共五十八萬一千一百二十六元之醫療費用。
（二）慰撫金部分：又原告於此次受有顱內出血等傷害之後，即常因身體不適而須不
      定時的前至醫院長期住院治療，此觀上開診療費用明細單據所表彰之日期，當
      可明知；且日常生活起居亦常需旁人協助始能順遂，甚者，已無法再參與家中
      原所經營小吃生意之工作，此一打擊對於事故發生之前猶尚能親身置理各項事
      務之原告而言，可謂至為沉重而非其所能承受，是以，原告乃就此請求七十萬
      元之慰撫金。
三、按原告本身在此次車禍事故發生之前，固患有腎臟方面之疾病，而需定期前往醫
    院洗腎，惟查此之洗腎一般情形根本無需住院治療，是被告一再陳稱原告此次所
    檢具之住院相關資料乃因洗腎所生，而與此次車禍撞擊所致之傷害無關，究係昧
    於事實之飾詞，委不足採，茲為使  鈞院瞭解原委，原告乃特將事情經過陳述如
    后。詳言之，車禍事故發生之初，原告即因此受有顱內出血之傷害，當時原告家
    屬即予要求開刀治療，但因醫院顧及開刀之危險性頗高，是乃捨此不為，而改以
    吃藥之方式治療，也因此，留於原告頭顱內之血塊，方未能盡予清除，導致原告
    之腦神經受到此一血塊壓迫之影響，罹患癲癇症狀，而為抑制此一癲癇症之發作
    ，原告家屬乃續請任職於彰化秀傳醫院之顏精華醫師開藥治療，嗣自原告八十七
    年元月二十七日出院之後，幾乎每個星期都有前往秀傳醫院掛號領藥，而在此期
    間原告原所服用腎臟方面之用藥亦未曾間斷，併為服用，或許因此併為服用腎臟
    、癲癇等藥劑之關係，原告乃屢屢身體常感不適，原告家屬因見上開癲癇症狀已
    未再發作，並免原告因吃藥所引起之不適，乃於八十七年五月底決定暫不予原告
    續吃癲癇之藥物。初時，尚未見原告有何異狀，然至同年六月初原告因此次車禍
    撞擊所罹患之癲癇症狀竟又突告發作，並引起其他之併發症，而瀕臨生死攸關之
    地步，幸原告家屬緊急送醫治療得當，方才撿回一命。事後，再詢醫師始知該癲
    癇症狀之用藥絕不可遽以停止，也因之，而後之用藥乃才又回復併用之狀態。惟
    查，嗣後原告之身體即每況愈下，無法獲得穩定之控制，而需住院治療，此即何
    以八十七年六月初至十月初之期間，原告仍有住院治療紀錄之原由。綜上說明可
    知，原告在車禍事故發生之前，身體健康狀況實尚稱硬朗，日常生活根本無需假
    手他人，嗣直至發生此一車禍事故導致原告頭部受有顱內出血並致罹患癲癇症狀
    並為服用藥物控制後，方才引起原告身體不適而有日後陸續住院治療之情事發生
    ，因之，若謂原告車禍之後所為之住院治療，並非起因於被告之車禍撞擊而與之
    無關連，孰能信之？
四、至於有關癲癇症狀罹患之原因，原告家屬就教醫師後，確係肇因於顱內出血之滯
    留血塊壓迫所致，而與遺傳無關，是為究明此一事實，乃特請  鈞院予以傳訊顏
    精華醫師，或向彰化市秀傳醫院函詢癲癇症狀之病因為何，以明究竟，並杜紛爭
    。
五、另有關精神損害賠償之請求，觀乎原告曾多次面臨生死交迫之關頭，且日常生活
    已因此次車禍有所改變而需借助他人，甚者，更要長期面對服用癲癇症狀藥物所
    帶來之痛苦，是此原告請求七十萬元之慰撫金，應無過高之理。
六、按本件原告因遭被告駕車撞擊受有頭部外傷、顱內出血等傷害，並為住院等情，
    原告前已一再陳明，就此被告雖一再否認原告自八十七年元月三日以後所為之住
    院，與其所肇致原告上開傷害無關係云云，且彰化市秀傳醫院所為住院之就診資
    料，亦非全然有利於原告。惟查，觀諸卷附彰化市秀傳紀念醫院八十八年七月二
    十二日（八八）明秀字第八八七六六號函所載「（一）八十七年一月三日至八十
    七年一月二十七日因頭部外傷、腦出血入院治療。．．．．（八）八十七年六月
    九日以後之治療，部份與八十七年元月三日之傷害有因果關係。」等語，以及嗣
    於八十八年八月九日再以（八八）明秀字第八八八七四號函示所載「．．．查患
    者除住院外，一直持續以藥物治療癲癇；此即上開所指八十七年六月九日以後之
    治療，部份與八十七年元月三日之傷害有果關係。」等語，至少當可明察原告在
    八十七年一月三日至八十七年一月二十七日期間所為之住院，絕對與被告開車肇
    致之傷害有關，是此次所生共十七萬八千二百六十七元之醫療費用，自應由被告
    負擔為是；再者，原告發生上開事故後，截至目前乃至往後尚猶需持續服藥治療
    因遭撞擊所致之癲癇症狀等情，復可由彰化秀傳醫院函覆所載「．．．患者除住
    院外，一直持續以藥物治療癲癇；．．．」等語，得到明證，因之，有關車禍事
    故發生之八十七年一月二十七日以後之期間，為治療原告因遭撞擊所致癲癇症狀
    之藥劑費用自亦應由被告負擔為是，而有關此部份之藥劑費用，原告為免計算繁
    複並將將來所需之藥劑費用計入，乃決以五萬元計之。
七、原告初遭被告駕車撞擊當時即面臨生死交迫之關頭，且因此所致之癲癇症狀，因
    腦部會持續且不定時之放電而導致病者暈眩昏倒，甚或引起其他併發症而致喪命
    ，故復必須長期吃藥控制治療而無法完全治癒，此並有彰化市秀傳紀念醫院之函
    覆可察，是單執此以觀，顯可明瞭原告此後日常生活起居將與控制癲癇症狀之藥
    物形影相隨，且不可一餐或忘，否則將即遭死神之威脅。從而，原告此間所承受
    之苦痛，究為至極沉重而非常人所能忍之。因此，原告請求七十萬元之精神慰撫
    金，究屬合理。核此，若再參以原告往後日常生活更需他人扶持等情，益徵原告
    內心所受苦痛非輕。
參、證據：提出台灣彰化地方法院檢察署八十七年度偵字第五０一一號起訴書影本一
    份、本院刑事庭八十七年度交易字第一六八號判決書影本一份、全民健保診療費
    用明細證明單正本八份及看護費收據正本二份為證，並聲請訊問證人顏精華醫師
    。
乙、被告方面：
壹、聲明：
一、原告之訴駁回。
二、訴訟費用由原告負擔。
三、如受不利之判決，被告願提供擔保，請准宣告免為假執行。
貳、陳述：
一、查被告乃係於八十七年一月三日十九時三十五分許，因開車不慎以致擦撞原告，
    致原告頭部輕微受傷，關於此一部分之醫療費用被告確實需負過失傷害之損害賠
    償責任。惟查，原告於起訴狀中所提出之醫療費用及看護費用單據，其上所表明
    之支出時間盡皆在八十七年六月至同年十月間，惟其在時間上距侵害之時點至少
    已有五到九個月之時日，故而被告否認該等費用支出之合理性及其與系爭事故間
    之關連性，請原告依民事訴訟法第二百七十七條之規定證明其真正。
二、被告乃係一出賣勞力換取溫飽之勞工，名下並無恆產，今僅因一時疏忽開車不慎
    擦撞原告，致原告受有輕微之傷害，原告竟因此而向被告請求高達七十萬元之精
    神慰撫金，原告此一請求實與兩造之經濟狀況及身份、地位並不相當，祈請鈞長
    酌減。
三、本件原告於八十八年三月二十三日起訴狀中所附具之各項醫療費用單據（含看護
    費用之收據），其在性質上乃是屬於私文書，故而雖被告在形式上不否認其真正
    ，惟被告此舉亦僅賦予前開書證形式上的證據力而已，原告仍須舉證證明其內容
    與本件待證事實有關且屬可信，前開書證始具有實質上之證據力（最高法院二十
    二年上字第二五三六號及四十八年臺上字第八三七號判例參照）。又本件原告主
    張其因遭被告駕車撞傷腦部以致引發「癲癇症」，惟被告否認原告「癲癇症」之
    發作與被告之行為間有任何的因果關係存在，如原告仍堅稱前開事實之真正，則
    請原告依民事訴訟法第二百七十七條之規定證明之。
四、本件被告乃係於八十七年一月三日下午十九時三十五分許因開車不慎以致擦撞原
    告，致原告頭部受有輕微的擦撞傷，故而關於原告因此一傷害事故所支出之醫療
    費用，被告願依法負起損害賠償之全責。惟查，原告起訴請求之醫療費用，經與
    秀傳醫院所提供之原告就診病歷表及護理記錄互相比對之結果，發現原告住院診
    療之項目大皆與腎臟方面之疾病有關，故而本件原告起訴請求賠償之醫療費用，
    其內容與數額即顯有浮濫且不實之嫌。
參、證據：提出判例影本乙紙、秀傳醫院病歷表及護理報告影本各乙份為證。
丙、本院依職權調閱台灣彰化地方法院檢察署八十七年度偵字第五０一一號卷宗（即
    本院八十七年交易字第一六八號刑事卷宗）、向彰化市秀傳紀念醫院調閱原告之
    病歷資料及向台中榮民總醫院函查原告之就醫情形。
    理      由
一、原告主張被告於上揭時、地駕駛自用小客貨車，疏未注意而過失撞及被告，致原
    告身體受有頭部外傷、顱內出血之事實，為被告所不爭執，並有警製道路交通事
    故調查報告表、診斷證明書、肇事現場照片附於本院八十七年度交易字第一六八
    號刑事案卷可按，被告並因此為本院刑事庭依過失傷害罪判處拘役五十九日確定
    ，有判決書在卷為憑，並經調閱本院八十七年度交易字第一六八號刑事卷核閱屬
    實，原告主張被告駕車過失而肇事，致其身體受傷害之事實，堪信為真實。
二、按因故意或過失，不法侵害他人之權利者，負損害賠償責任，不法侵害他人之身
    體或健康者，對於被害人因此喪失或減少勞動能力，或增加生活上之需要時，應
    負損害賠償責任，被害人雖非財產上之損害，亦得請求賠償相當之金額，民法第
    一百八十四條第一項前段、第一百九十三條第一項、第一百九十五條第一項前段
    分別定有明文。本件被告因過失不法侵害原告之身體，對於原告所受損害，自應
    負損害賠償責任。茲就原告請求之金額分述如後：
（一）醫療費用：原告請求賠償醫療費用五十二萬零五百四十一元，雖據其提出為被
      告不爭執真正之彰化市秀傳紀念醫院全民健保住院診療費用明細證明單、台中
      榮民總醫院收費收據為證。
  １、經查，自八十七年一月三日至同年一月二十七日，原告因頭部外傷、腦出血
      入院治療，自八十七年六月九日至同年六月二十日，原告因慢性腎衰竭、消
      化道出血住院治療，自八十七年六月二十三日至同年六月二十五日，原告因
      慢性腎衰竭、尿路感染住院治療，自八十七年七月二十一日至同年八月七日
      ，原告因血管裝置物感染住院治療，自八十七年八月十三日至同年九月五日
      ，原告因腎透析裝置物併發症住院治療，自八十七年九月十五日至同年九月
      二十三日，原告因非特異性視網膜剝離住院治療，自八十七年九月二十九日
      至同年十月二日，原告因慢性腎衰竭住院治療，此有彰化市秀傳紀念醫院八十
      八年七月二十二日（八八）明秀醫字第八八七六六號函一件在卷可稽，又原告
      於八十七年一月三日受傷後至彰化市秀傳紀念醫院由顏棈華醫師診治，據證人
      顏精華醫師證稱：「原告於八十七年一月三日至同年一月二十七日因頭部外傷
      、腦出血住院治療，住院期間原告有繼續洗腎。原告於八十七年六月九日至同
      年十月二日有住院之紀錄，都是因腎衰竭疾病引起才住院，與頭部外傷無關。
      」等語，依上開情事以觀，足認原告自八十七年六月九日至同年十月二日（即
      上開第至項）住院治療之醫藥費用，與本件被告之侵權行為並無因果關係
      ，原告請求八十七年六月九日至年十月二日住院治療之醫藥費用，於法無據，
      不應准許。又原告自八十七年一月三日至同年一月二十七日，因頭部外傷、腦
      出血住院治療，支出醫藥費用十七萬八千二百六十七元，其中洗腎費用為六萬
      九千五百八十元（有彰化市秀傳紀念醫院八十八年十一月十一日（八八）明秀
      醫字第八八一二四一號函一件為證），與本件被告之侵權行為並無因果關係，
      應予扣除，餘十萬八千六百八十七元，核其支出項目，均屬必要，被告自應予
      賠償。惟保險對象因汽車交通事故，經本保險提供醫療給付者，本保險之保險
      人，得向強制汽車責任險之保險人代位請求該項給付，全民健康保險法第八十
      二條定有明文。至最高法院六十八年度台上字第四二號判例，在全民健康保險
      法施行後，就與該法條不符部分，已無從援用。本件被告駕駛之前揭自用小客
      貨車，經汽車所有人向訴外人中國航聯產物保險股份有限公司投保汽車強制責
      任險，車禍發生時，仍屬保險有效期間（保險期間自八十七年一月一日中午十
      二時起至八十八年一月一日中午十二時止），有被告提出之強制汽車責任保險
      單影本一件附卷可參，並為原告所不爭執，堪信為真實。而原告因本件被告之
      侵權行為所支出之前揭必要醫療費用十萬八千六百八十七元，其中由中央健康
      保險局支付之金額共計十萬八千六百八十七元，有前開彰化市秀傳紀念醫院全
      民健保住院診療費用明細證明單可參，復為兩造所不爭執，依全民健康保險法
      第八十二條之規定，此部分損害賠償請求權，當然移轉於中央健康保險局，原
      告自不得再向被告請求賠償。故原告所得請求之醫療費用為０元，原告再向被
      告請求賠償醫藥費，於法無據，應予駁回。
  ２．另原告請求被告賠償其於八十七年八月七日至台中榮民總醫院治療之醫藥費用
      五百九十元，雖據原告提出為被告不爭執真正之台中榮民總醫院收費收據為證
      ，惟查原告因發燒畏寒於八十七年八月七日至台中榮民總醫院住院，原告在八
      十一年六月即有腎功能不全，八十一年十二月有尿毒症，而開始在彰化市秀傳
      醫院作長期血液透析，後因動靜脈管阻塞，而放置長期雙腔導管於右側鎖骨
      下靜脈，原告在八十七年五月間雙腔靜脈導管發生阻塞情形，後來有發燒畏寒
      ，細菌培養出有黴菌，經過抗生素治療，狀況改善後於八十七年八月十二日出
      院，由原告之狀況，無法認定是否與八十七年一月十三日被他人撞傷有直接關
      聯，此有台中榮民總醫院八十八年八月十六日（八八）中榮醫行字第二七三七
      號函一件附卷為憑，足認原告於八十七年八月七日至台中榮民總醫院治療之醫
      藥費用五百九十元，難認與本件被告之侵權行為有因果關係，原告請求此部分
      之醫藥費用，於法無據，應予駁回。
  ３、原告又主張其於八十七年一月二十七日以後，為治療因遭撞擊所致癲癇症狀之
      藥劑費用亦應由被告負擔，有關此部份之藥劑費用，原告為免計算繁複並將將
      來所需之藥劑費用計入，乃請求五萬元等語。惟查此部分之請求，為被告所否
      認，原告並未於訴之聲明中請求被告賠償，亦未提出相關證據證明其確有支出
      醫療費用，是原告此部分之請求，為無理由，應予駁回。
（二）看護費用：原告請求自八十七年八月十三日起至同年九月五日止之看護費用四
      萬五千一百六十元，及自八十七年九月十五日起至同年九月二十三日止之看護
      費用一萬五千四百二十五元，共計六萬零五百八十五元。然原告自八十七年六
      月九日至同年十月二日住院治療之項目，與本件被告之侵權行為並無因果關係
      ，已如前述，是原告請求此期間內住院之看護費用，自屬無理由，不應准許。
（三）非財產上損害（精神慰撫金部分）：查原告受有前揭之傷害，肉體、精神難免
      受有痛苦，其請求非財產上之損害，自屬有據。惟本院審酌兩造之身分、年齡
      、地位、技能、經濟能力、原告所受精神上打擊之程度及參酌本件過失傷害刑
      事責任部分等情節，認原告請求賠償非財產上損害七十萬元，尚嫌過高，應予
      核減為被告應給付原告二十五萬元，方屬相當，逾此數額之請求為無理由。
（四）據上所述，被告應賠償原告之金額共為二十五萬元。
三、按給付無確定期限者，債務人於債權人得請求給付時，經其催告而未為給付，自
    受催告時起負遲延責任，其經債權人起訴而送達訴狀者，與催告有同一之效力。
    遲延之債務，以支付金錢為標的者，債權人得請求依法定利率計算之遲延利息，
    民法第二百二十九條第二項、第二百三十三條第一項前段規定甚明。原告請求被
    告賠償損害，係以支付金錢為標的，從而原告請求被告給付自起訴狀繕本送達之
    翌日起，即自八十八年四月九日起至清償日止，按週年利率百分之五計算之法定
    遲延利息，洵屬正當，應予准許，逾此範圍之利息請求，於法無據，應予駁回。
四、綜上所述，原告基於侵權行為之損害賠償請求權，請求被告賠償二十五萬元，及
    自起訴狀繕本送達翌日即八十八年四月九日起至清償日止，按週年利率百分之五
    計算之利息，洵屬正當，應予准許。
五、兩造均陳明願提供擔保聲請宣告假執行或免為假執行，經核原告勝訴部分，合於
    法律規定，爰分別酌定相當之擔保金額，准予宣告假執行；至原告敗訴部分，其
    假執行之聲請，因訴之駁回而失所附麗，應併予駁回之。
六、據上論結，本件原告之訴為一部有理由、一部無理由，依民事訴訟法第第七十九
    條前段、第三百九十條第二項、第三百九十二條，判決如主文。
中      華      民      國    八十九    年      二      月     十六     日
                                        臺灣彰化地方法院民事第一庭
~B法      官  胡文傑
右為正本係照原本作成。
如對本判決上訴，應於判決送達後二十日內向本院提出上訴狀。
~B法院書記官  張西武
中      華      民      國    八十九    年      二      月     十六     日


司法院資訊處製作；財團法人民間司法改革基金會備份。
